【裁判字號】    98,上訴,629
【裁判日期】    981125
【裁判案由】    誣告
【裁判全文】
臺灣高等法院刑事判決                 98年度上訴字第629號
上  訴  人
即  自訴人  乙○○
自訴代理人  林期律師
被      告  甲○○
選任辯護人  丙○○律師
            林新傑律師
被      告  丙○○
上列上訴人因被告誣告案件，不服臺灣臺北地方法院97年度自更
（一）字第14號，中華民國97年12月15日第一審判決，提起上訴
，本院判決如下：
    主  文
甲○○部分上訴駁回。
丙○○部分追加之訴不受理。
    理  由
壹、被告甲○○部分：
一、自訴意旨略以：自訴人乙○○於民國89年間參加被告甲○○
    所經營之群亨國際美容股份有限公司（下稱群亨公司，所涉
    誣告罪嫌業經臺灣臺北地方法院97年自字第57號裁定自訴不
    受理確定）旗下事業「女人話題」之課程，因認未達預期豐
    胸效果，而對被告甲○○提起刑事告訴及民事損害賠償事件
    ，雖95年5月3日群亨公司及被告甲○○見蘋果日報報導稱「
    ．．．該豐胸療程傷害她極深，吃了黃的員工提供的晚櫻草
    油膠囊，致單身的她去年42歲就停經，無法生育，不過此部
    分她暫時還提不出證明」云云，惟同日下午7時7分許自訴人
    接受中天電視台晚間新聞電話訪問時指稱：「他就要我說吃
    這個有助於豐胸嘛，所以我為了豐胸，我就吃了啊！後來月
    經就混亂，我也不曉得說是因為，我當初不曉得是因為這個
    東西引起的．．．」等語。惟被告甲○○明知自訴人接受中
    天電視台晚間新聞電話訪問時，並未提及食用群亨公司產品
    發生停經、無法生育等情，即已明確知悉自訴人並未對外散
    布食用群亨公司發生停經及無法生育之事實；且就蘋果日報
    不實報導，被告應先向記者查證，卻未查證；甚至自訴人於
    接受中天電視台電話訪問時僅提及「他」，並未指「他」即
    是甲○○。詎被告甲○○竟意圖使自訴人受刑事處分之犯意
    ，於95年5 月10日具狀向臺灣臺北地方法院刑事庭，以自訴
    人「刻意散布誤導民眾以為女性食用群亨公司產品，將發生
    無法生育之不實流言，嚴重損害群亨公司及甲○○名譽及信
    用」，而對自訴人提起妨害名譽及妨害信用之自訴，幸經臺
    灣臺北地方法院以95年度自字第65號判決自訴人無罪確定，
    因認被告甲○○涉犯刑法第169 條之指定人犯誣告罪嫌云云
    。
二、按犯罪事實應依證據認定之，無證據不得認定犯罪事實，又
    不能證明被告犯罪者，應諭知無罪之判決，刑事訴訟法第15
    4條第2項、第301條第1項分別定有明文。次按認定不利於被
    告之事實，須依積極證據，茍積極之證據本身存有瑕疵而不
    足為不利於被告事實之認定，即應為有利於被告之認定，更
    不必有何有利之證據，而此用以證明犯罪事實之證據，猶須
    於通常一般人均不至於有所懷疑，堪予確信其已臻真實者，
    始得據以為有罪之認定，倘其證明尚未達到此一程度，而有
    合理性之懷疑存在，致使無從為有罪之確信時，即應為無罪
    之判決，此有最高法院82年度臺上字第163 號判決、76年臺
    上字第4986號、30年上字第816 號等判例意旨可資參照。而
    刑事訴訟法第161條已於91年2 月8日修正公布，其第1 項規
    定：檢察官就被告犯罪事實，應負舉證責任，並指出證明之
    方法，因此檢察官對於起訴之犯罪事實，應負提出證據及說
    服之實質舉證責任，倘所提出之證據，不足為被告有罪之積
    極證明，或其指出證明之方法，無從說服法院以形成被告有
    罪之心證，基於無罪推定之原則，自應為被告無罪判決之諭
    知，最高法院92年臺上字第128 號判例可資參照。再前揭舉
    證責任分配之原則，刑事訴訟法第161 條規定，檢察官就被
    告犯罪事實，有舉證責任，此項證據章通則內之規定，亦為
    自訴程序所準用，苟查無足以證明被告犯罪之積極證據，即
    應為有利被告之認定，更不必有何有利之證據，最高法院79
    年度台上字第524 號判決亦可參照。又當事人得聲請法院調
    查證據，而法院為發見真實，亦得依職權調查證據，但限於
    維護公平正義或對被告之利益有重大關係之事項為限，修正
    刑事訴訟法第163 條第1、2項定有明文。故法院固得依職權
    調查證據，但並無蒐集證據之義務。蒐集證據乃檢察官或自
    訴人之職責，事實審法院應以調查證據為其主要職責，其調
    查之範圍，亦以審判中所存在之一切證據為限，案內不存在
    之證據，即不得責令法院為發現真實，應依職權從各方面蒐
    集證據（最高法院91年度臺上字第5846號判決可資參照）。
    復按誣告罪之成立，須其申告內容完全出於憑空捏造，若所
    告尚非全然無因，祇因缺乏積極證明致被誣告人不受追訴處
    罰者，尚難遽以誣告論罪，最高法院43年台上第251 號判例
    可資參照；又誣告罪之成立，以告訴人所訴被訴人之事實必
    須完全出於虛構為要件，若有出於誤會或懷疑有此事實而為
    申告，以致不能證明其所訴之事實為真實，縱被訴人不負刑
    責，但告訴人並非當然成立誣告罪，如果在積極方面尚無證
    據證明其確係故意虛構，告訴人本缺誣告之故意，仍不能遽
    以誣告罪相繩，最高法院44年台上字第892 號及46年台上字
    第927號判例、59年台上字第581號判例亦可參照。
三、自訴人認被告甲○○涉有上揭罪嫌，無非係以被告於臺灣臺
    北方法院95年度自字第65號案所提之刑事自訴狀、臺灣臺北
    方法院95年度自字第65號刑事判決、95年7 月24日準備程序
    筆錄、臺灣臺中地方法院94年度易字第575 號刑事判決為其
    論據；訊據被告甲○○固不諱自訴人曾參與其所經營群亨公
    司旗下事業「女人話題」之課程，雙方曾為此訴訟多時，其
    亦曾於95年5 月10日以自訴人刻意散布誤導民眾以為女性食
    用群亨公司產品，將發生無法生育之不實流言，嚴重損害群
    亨公司及被告甲○○名譽及信用，自訴人涉嫌妨害名譽及妨
    害信用等罪嫌為由，而具狀向臺灣臺北地方法院提起自訴等
    情，惟堅決否認有何誣告之犯行，辯稱：伊係看到95年5 月
    3 日中天電視台及蘋果日報之報導，報導內容為自訴人因服
    用群亨公司之晚櫻草油膠囊而發生停經及無法生育之情形，
    伊因此認為自訴人毀損被告甲○○及公司之信用，才提起自
    訴，伊並無誣告之故意等語。
四、按刑事訴訟法第159 條第1 項規定：「被告以外之人於審判
    外之言詞或書面陳述，除法律有規定者外，不得作為證據」
    ，此為刑事訴訟法上有關傳聞法則之規定，即排除傳聞證據
    作為證據之規定。而所謂傳聞證據，係指以言詞或書面提出
    在審判庭以外未經反對詰問之供述，以證明該供述內容具有
    真實性之證據，即傳述他人見聞以證明該見聞內容為真實之
    證據。是以將原陳述之內容作為情況證據，以證明間接事實
    ，該原陳述內容之提出，其目的並非在證明陳述者所陳述內
    容之事實，即非傳聞證據。經查，本件被告甲○○所提蘋果
    日報報導（見臺灣臺北地方法院97年自字第57號案卷第117
    頁），僅用以證明被告甲○○係於見及該報導後，方以自訴
    人涉及刑事誹謗、妨害信用等罪嫌而提起自訴等間接事實，
    並非用以證明自訴人確曾言及該報導之訪談內容，揆諸上開
    說明，上開蘋果日報報導，即非傳聞證據，自有證據能力，
    自訴人認被告所提上開蘋果日報報導並無證據能力云云，容
    有誤會。矧依刑事訴訟法第30 8條規定：「判決書應分別記
    載其裁判之主文與理由；有罪之判決並應記載犯罪事實，且
    得與理由合併記載。」，同法第310條第1款規定：「有罪之
    判決書，應於理由內分別情形記載左列事項：一、認定犯罪
    事實所憑之證據及其認定之理由。」，及同法第154條第2項
    規定：「犯罪事實應依證據認定之，無證據不得認定犯罪事
    實。」揆諸上開規定，刑事判決書應記載主文與理由，於有
    罪判決書方須記載犯罪事實，並於理由內記載認定犯罪事實
    所憑之證據及其認定之理由。所謂認定犯罪事實所憑之「證
    據」，即為該法第154條第2項規定之「應依證據認定之」之
    「證據」。職是，有罪判決書理由內所記載認定事實所憑之
    證據，即為經嚴格證明之證據，另外涉及僅須自由證明事項
    ，即不限定有無證據能力之證據，及彈劾證人信用性可不具
    證據能力之彈劾證據。在無罪判決書內，因自訴人起訴之事
    實，法院審理結果，認為被告之犯罪不能證明，而為無罪之
    諭知，則被告並無自訴人所起訴之犯罪事實存在，既無刑事
    訴訟法第154條第2項所規定「應依證據認定之」事實存在，
    因此，判決書僅須記載主文及理由，而理由內記載事項，為
    法院形成主文所由生之心證，其論斷僅要求與卷內所存在之
    證據資料相符，或其論斷與論理法則無違，通常均以卷內證
    據資料彈劾其他證據之不具信用性，無法證明自訴人起訴之
    事實存在，所使用之證據並不以具有證據能力之證據為限，
    是以本件被告甲○○既經本院認定犯罪不能證明，本判決即
    不再論述所援引有關證據之證據能力，合先敘明。
五、經查：
  (一)依被告甲○○於臺灣臺北地方法院95年度自字第65號案所提
    刑事自訴狀之記載，其意旨略以：「自訴人群亨國際美容股
    份有限公司（下稱群亨公司）為國內知名美容機構，自訴人
    甲○○則係群亨公司之負責人，亦為國內美容界知名人士。
    群亨公司自民國85年11月19日起即向行政院衛生署申請獲准
    輸入「晚櫻草油膠囊食品」（英文品名：EVENING PRIMROSE
    OIL CAPSU LES），嗣於88年1月12日獲准展延，於90年1 月
    17日再向該署申請展延獲准，並為產品查驗登記。詎被告乙○○因89年間參加群亨公司旗下事業「女人話題」課程，自
    認未達預期豐胸效果，乃對甲○○提起刑事告訴及民事損害
    賠償事件，95年5月2日於臺灣臺中地方法院民事庭開庭後，
    明知電視、新聞報紙等媒體之傳播影響甚鉅，如於該媒體發
    表不實言論，將誤導不知情之民眾並貶損他人之聲譽及信用
    ，竟仍基於誹謗群亨公司及甲○○之意圖，在毫無證據情況
    下，即於95年5月2日向蘋果日報記者指稱：『該豐胸療程傷
    害她極深，吃了黃（指甲○○）的員工提供的晚櫻草油膠囊
    ，致單身的她去年四十二歲就停經，無法生育』云云之不實
    言論，經蘋果日報於95年5月3日大幅刊登報導後，被告乙○○再於95年5月3日當天下午約7時7分許接受中天電視台晚間
    新聞現場電話訪問時指稱：『他就要我說吃這個有助於豐胸
    嘛，所以我為了豐胸，我就吃了啊！後來月經就混亂，我也
    不曉得說是因為，我當初不曉得是因為這個東西引起的‧‧
    ‧其實這個是四件、四個案子併起來告的啦！並不是只有詐
    欺這方面啦（記者：哪四個案子？）我吃他們公司產品吃出
    問題來啊‧‧‧』云云之不實言論，除經現場立即傳播於全
    國外，更於該電視台以跑馬燈方式不段重複播放，刻意散布
    誤導民眾以為女性食用群亨公司產品，將發生月經混亂、停
    經、無法生育等身體健康問題，及其因甲○○指示食用晚櫻
    草油膠囊，導致月經混亂、停經、無法生育之不實流言。被
    告乙○○明知向電視、新聞報紙等媒體發表上開不實指摘、
    傳述之言論，均足以嚴重毀損自訴人群亨公司與甲○○之名
    譽及信用」等語（見臺灣臺北地方法院95年度自字65號案卷
    第1頁至第2頁），而被告甲○○於臺灣臺北地方法院95年度
    自字第65號案所指訴自訴人乙○○涉犯刑法第310條第1項之
    誹謗罪及同法313 條之妨害信用罪嫌，係以該案自訴狀所附
    95年5月3日蘋果日報記者鄧玉瑩之報導剪報、中天電視台晚
    間新聞節錄光碟暨譯文為其論據（見臺灣臺北地方法院95年
    度自字65號案卷自訴狀所附自證三、自證四），觀諸被告甲○○於該案所提之95年5月3日蘋果日報導，標題載為「豐胸
    糾紛甲○○遭討逾1400萬」，內容載有：「豐胸藥害她停經
    」、「賴女還表示，該豐胸療程害她極深，吃了黃的員工提
    供的晚櫻草油膠囊，致單身的她去年42歲就停經，無法生育
    ，不過此部分她暫時還提不出證明」等文字，再參諸自訴人
    於95年5月3日接受中天電視台晚間新聞電話訪問時，曾言及
    ：「他就要我說吃這個有助於豐胸嘛，所以我為了豐胸，我
    就吃了啊！後來月經就混亂，我也不曉得說是因為，我當初
    不知道是因為這個東西引起的」等語，且於該則新聞報導時
    ，電視字幕上在「他」後面打上「（甲○○）」，記者亦旁
    白：「賴小姐聲稱吃了甲○○的豐胸藥後，讓她去年42歲就
    停經不能生育」等語，此有被告甲○○於臺灣臺北地方法院
    95年度自字65號案所提之中天電視台晚間新聞節錄光碟暨譯
    文可稽，並經該案受命法官勘驗中天電視台晚間新聞節錄光
    碟內容及譯文，兩者內容相符（見臺灣臺北地方法院95年度
    自字65號案95年7月24日準備程序筆錄），依上述蘋果日報
    及中天電視台晚間新聞之報導內容，已足令一般人認為自訴
    人有向中天電視台、蘋果日報等媒體提及食用甲○○所經營
    公司之產品，發生停經、無法生育乙事，則被告甲○○具狀
    指訴自訴人涉有誹謗罪嫌及妨害信用罪嫌，應係出於懷疑自
    訴人有向中天電視台、蘋果日報等媒體提及食用甲○○所經
    營公司之產品而發生停經、無法生育等情，尚非全然無因，
    並無誣告之故意，被告甲○○所辯其係見及中天電視台及蘋
    果日報之報導，認為自訴人毀損被告甲○○及公司之名譽、
    信用，才提起自訴，其並無誣告之故意乙節，堪予採信。
  (二)次查，證人即上述蘋果日報該則報導之記者鄧玉瑩於臺灣臺
    北地方法院95年度自字第65號審理時到庭作證，經承辦該案
    件之審判長質以自訴人當時究竟有無提及係因吃了被告甲○○所提供之晚櫻草油而導致停經、無法生育，證人鄧玉瑩當
    庭答稱：她不是這樣說，也不是說她是因為吃了晚櫻草油導
    致無法生育，而是做了一個很長的陳述，提到她有吃晚櫻草
    油，還有剛才所說的身體不適等情況及停經的情形，至於無
    法生育的部分，是伊問她的，內容同伊剛才所述，她並沒有
    說無法生育是因為晚櫻草油的關係，離開法院聊天的時候，
    就沒有再提到能否生育的事情等語（見臺灣臺北地方法院95
    年度自字65號案卷95年8月24日審判筆錄第7頁），雖難認自
    訴人有向蘋果日報記者鄧玉瑩明確提及食用被告甲○○所經
    營公司之產品後發生停經、無法生育之情，然依上開蘋果日
    報報導之標題及內容，已足令一般人認自訴人已向蘋果日報
    記者提及食用被告甲○○所經營公司之產品發生停經、無法
    生育乙事，縱認該則報導係出於採訪記者對自訴人所述之誤
    解，然此情亦為被告甲○○提出自訴後，鄧玉瑩經法院以證
    人身分傳喚，方依法到庭盡其作證之義務，經過交互詰問詳
    加查證之結果，自不能期被告甲○○於提起訴訟時，即有對
    蘋果日報之採訪記者詳為詰問及查證之權力及能力，雖上述
    蘋果日報報導固有自訴人對食用被告甲○○所經營公司產品
    發生停經、無法生育乙事暫時還提不出證明等文字內容，惟
    此文字內容適足以令一般人認自訴人於無任何證據之情形下
    仍向媒體虛捏事實，益證被告主觀上係認自訴人向媒體虛捏
    事實，毀損群亨公司與被告甲○○之名譽及信用，因而提起
    自訴，尤難認被告甲○○有誣告之故意，自訴人上訴意旨認
    上述蘋果日報報導內容有「不過此部分她暫時還提不出證明
    」等文字，被告甲○○應可明確知悉自訴人並無誹謗之事云
    云，顯有未洽。
  (三)再查，自訴人於95年5月3日接受中天電視台晚間新聞現場電
    話訪問時，雖未提及「他就是甲○○」，但該則新聞報導時
    電視字幕上確在「他」後面打上「（甲○○）」字樣，記者
    亦旁白「自訴人聲稱吃了甲○○的豐胸藥後，讓她停經不能
    生育」等語，業如前述，則被告甲○○見及此則電視報導後
    ，復參酌當日蘋果日報之上述報導，確有影響群亨公司信用
    及被告甲○○名譽之文字等事實，被告甲○○主觀上極易認
    為自訴人有對中天電視台記者表示吃了其所經營公司之產品
    而導致停經不能生育之意，被告甲○○據此而提出自訴，無
    非係出於合理之懷疑，尚難謂被告甲○○有誣告之故意。至
    縱認被告甲○○所經營之群亨公司長期與媒體有所互動，惟
    亦不能因此而推論被告甲○○對於媒體生態知之甚詳，亦無
    從認定被告甲○○即可左右媒體之報導，或即應向媒體查證
    。從而，被告甲○○因相信蘋果日報、中天電視台之報導，
    認自訴人接受上開媒體採訪時之指述，妨害被告甲○○及其
    所營公司之名譽及信用，而對自訴人提起誹謗、妨害名譽之
    刑事自訴，尚非全然無因，亦非完全出於虛構，其並無誣告
    之故意甚明，自訴人上訴意旨謂被告常與媒體接觸，顯對蘋
    果日報不實報導有判斷能力，且自訴人接受中天電視台晚間
    新聞現場電話訪問時並未提及「他就是甲○○」，亦未提及
    停經、無法生育乙節，遽而推論被告甲○○有誣告之故意，
    亦有誤會。
六、綜上，被告甲○○於臺灣臺北地方法院95年自字第65號案所
    指訴自訴人涉犯誹謗、妨害信用等情，係出於被告甲○○合
    理懷疑，並非全然無因，被告甲○○主觀上即無誣告之故意
    ，依上揭最高法院判例之意旨，自難科以誣告罪責，自訴人
    對於本件所自訴之被告甲○○誣告犯罪事實，依其所提臺灣
    臺北方法院95年度自字第65號案所提之刑事自訴狀、臺灣臺
    北方法院95年度自字第65號刑事判決、95年7 月24日準備程
    序筆錄、臺灣臺中地方法院94年度易字第575 號刑事判決，
    均不足為被告甲○○有罪之積極證明，且無從說服本院以形
    成被告甲○○有罪之心證，揆諸前揭說明，基於無罪推定之
    原則，被告甲○○之犯罪自屬不能證明。原審基於以上之認
    定，為被告甲○○無罪判決之諭知，洵屬正確，應予維持。
    自訴人以前揭情詞提起上訴，認被告甲○○有誣告之犯行，
    核無理由，應予駁回。
貳、被告丙○○部分：
一、按於第一審辯論終結前，得就與本案相牽連之犯罪或本罪之
    誣告罪追加自訴，刑事訴訟法第265條第1項定有明文。且凡
    合於刑事訴訟法第7 條所列各款情形，檢察官於第一審辯論
    終結前可追加起訴，最高法院32年9月7日刑事庭庭長會議著
    有決議，又刑事訴訟法第244條（即現行刑事訴訟法第265條
    ）之追加起訴，限於在第一審辯論終結以前始得為之，違反
    此項規定而追加起訴者，顯屬不合，最高法院26年渝上字第
    1057號亦著有判例足供遵循。復按起訴之程序違背規定者，
    應諭知不受理之判決，刑事訴訟法第303條第1款規定甚明，
    且前揭之規定及不受理之判決，得不經言詞辯論為之，為自
    訴程序所準用，刑事訴訟法第343條定有明文。
二、本案自訴人於98年2月2日所具上訴補充理由狀，追加丙○○
    為本案刑事被告，惟追加之訴需於第一審言詞辯論終結前為
    之，此觀刑事訴訟法第265條第1項之規定自明，本件屬第二
    審程序，依法自不得追加被告，自訴人就被告丙○○部分於
    第二審程序追加，係屬程序違背規定，揆諸前揭說明，應諭
    知不受理，並不經言詞辯論為之。
據上論斷，應依刑事訴訟法第368條、第364條、第303條第1款、
第343條、第307條，判決如主文。
中    華    民    國    98    年    11    月    25    日
                  刑事第二十三庭審判長法  官  許宗和
                                      法  官  沈君玲
                                      法  官  林海祥
以上正本證明與原本無異。
如不服本判決，應於收受送達後10日內向本院提出上訴書狀，其
未敘述上訴之理由者並得於提起上訴後10日內向本院補提理由書
（均須按他造當事人之人數附繕本）「切勿逕送上級法院」。
                                      書記官  林淑貞
中    華    民    國    98    年    11    月    25    日


司法院資訊處製作；財團法人民間司法改革基金會備份。
